【裁判字號】    87,訴,1691
【裁判日期】    890321
【裁判案由】    毒品危害防制條例
【裁判全文】
臺灣臺中地方法院刑事判決                        八十七年度訴字第一六九一號
    公  訴  人  臺灣臺中地方法院檢察署檢察官
    被      告  丁○○
    選任辯護人  鞠金蕾
    被      告  乙○○
    被      告  己○○
    選任辯護人  陳鴻謀
    被      告  戊○○
    選任辯護人  袁烈輝
右列被告等因毒品危害防制條例等案件，經檢察官提起公訴（八十六年度偵字第二五
四二八號、八十七年度偵字第三二二五號、一００四八號），本院判決如左：
    主  文
丁○○意圖販賣而非法持有化學合成麻醉藥品，處有期徒刑肆年，化學合成麻醉藥品
拾袋 (驗後淨重共壹佰捌拾點零壹公克）、中型塑膠分裝袋柒拾伍袋、小型塑膠分裝
袋陸袋，均沒收。又持有第一級毒品，處有期徒刑捌月，第一級毒品海洛因壹袋（淨
重陸點伍貳公克）沒收銷燬之。主刑部分應執行有期徒刑肆年陸月。其餘被訴竊盜部
分無罪。
己○○未經許可，持有可發射子彈具有殺傷力之改造手槍，處有期徒刑壹年肆月，併
科罰金新臺幣參萬元，罰金如易服勞役，以新臺幣玖佰元即銀元參佰元折算壹日，改
造玩具手槍壹枝沒收。又持有第一級毒品，處有期徒刑陸月，第一級毒品海洛因壹包
（淨重壹點貳壹公克）沒收銷燬之。主刑部分應執行有期徒刑壹年捌月。
乙○○、戊○○均無罪。
    事  實
一、丁○○於民國八十二年間曾因違反麻醉藥品管理條例、肅清煙毒條例等案件，其
    違反麻醉藥品管理條例罪經最高法院台上年字第二二四九號判決處有期徒刑六年
    四月確定，於八十三年五月五日入監執行，於八十四年十二月二十四日縮短刑期
    假釋出監，猶不知悔改；另因違反肅清煙毒條例案件，經本院通緝中，警方於八
    十七年五月十五日凌晨三時許至丁○○之同居人江嘉雪位於台中市○區○○○路
    三六七號十樓十一室住處實施臨檢時，當場緝獲丁○○，並扣得其意圖販賣而非
    法持之化學合成麻醉藥品安非他命共十袋 (驗後淨重共一八０．０一公克，分裝
    成大包裝三包、中包裝二包及小包裝三包) 、其所有供犯罪所用之中型塑膠分裝
    袋七十五袋、小型塑膠分裝袋六袋；及其持有之第一級毒品海洛因一袋（淨重六
    ．五二公克）。
二、己○○於八十六年九月中旬某日，在彰化縣田中火車站前，自綽號「阿偉」之不
    詳姓名、年籍之成年男子處，取得仿Ｗａｌｔｈｅｒ廠半自動手槍製造之金屬玩
    具手槍拆除槍管內阻鐵改造而成具有殺傷力之玩具手槍一枝 (槍枝管制編號00
    00000000號) 後，即未經許可持有之。嗣於八十七年二月八日下午二時
    許，己○○台中市○○路與八十米道路口為警查獲，並扣得上開改造玩具手槍一
    枝及其持有之第一級毒品海洛因一包 (淨重一．二一公克) 。
三、案經台中市警察局第五分局移送臺灣臺中地方法院檢察署檢察官偵查起訴。
    理  由
一、被告丁○○部分：
  甲、有罪部分：
    (一)訊據被告丁○○固坦承持有上開安非他命及海洛因之事實不諱，然矢口否認
        有何犯行，辯稱：其中僅有一小部分海洛及安非他命，係供自己施用，其餘
        均係綽號「阿仁」之不詳真實姓名成年男子寄放者云云。經查：１、被告丁○○於八十七年五月十五日凌晨三時許被警方在同居人江嘉雪位於台中市○
        區○○○路三六七號十樓十一室住所查獲時，當場扣得其持有之白色顆粒十
        袋及白色粉末一袋，經分別送請憲兵司令部刑事鑑識中心及法務部調查局鑑
        定結果，該十袋顆粒( 淨餘淨重共一八０．四四公克) 中均含有甲基安非他
        命成份；該一袋白色粉末係海洛因，此分別有上開刑事鑑識中心八十七年十
        月七日(八七)綱得字第一三八二三號鑑驗通知書及上開調查局八十七年六月
        十六日(八七)陸第00000000號鑑定通知書各一份附卷可稽。２、扣
        案之安非他命、海洛因、分裝袋，確係被告丁○○所有，業據被告丁○○於
        警訊時供承不諱。３、而查獲之安非他命驗後合計淨重達一八０．四四公克
        ，且分裝成不同重量各種包裝計十包，復有中型塑膠分裝袋七十五袋、小型
        塑膠分裝袋六袋扣案可佐，若果該等安非他命係供被告丁○○自己吸食之用
        ，依一般常理，應無等量分成各種包裝之必要，是扣案之安非他命顯非供被
        告丁○○自己施用，而為被告意圖供販賣而持有者。綜上所述，事證明確，
        被告丁○○意圖販賣而非法持有安非他命及持有第一級毒品之犯行，均堪以
        認定。
    (二)按麻醉藥品管理條例第十三條之一第二項第二款之意圖販賣而非法持有麻醉
        藥品，乃指並非基於販賣意思而販入，係因他人無償轉讓、寄藏等事由而持
        有，而於非法持有中起意販賣，但尚未賣出，即被查獲時者而言。被告丁○○於警訊供認、檢察官偵查中及於本院審理中均稱伊並沒有要販賣，惟參以
        其同居人江嘉雪於警訊時陳稱被告丁○○當時並無正當職業（見八十七年五
        月十五日之警訊筆錄），卻擁有安非他命之數量甚夥，尤其所扣非他命安重
        達一九一‧二公克，已非個人吸食所須用量，又被告復無法提供阿仁之住所
        或其他資料足供傳喚，再參以現場尚有為數不少之分裝塑膠袋，從查獲毒品
        之數量及重量及其供稱之來源，綜上以觀，顯見被告係以販賣意思以外之原
        因持有安非他命後，始起販賣之意圖甚明，則揆諸首開說明，其所為核符前
        開罪責之構成要件，要無置疑。
    (三)按被告丁○○意圖販賣而非法持有安非他命及持有海洛因行為被查獲後，毒
        品危害防制條例業於八十六年十月三十日經立法院三讀通過，嗣於八十七年
        五月二十日經總統公布，於八十七年五月二十二日起生效施行。查意圖販賣
        而持有第二級毒品(安非他命)罪，毒品危害防制條例第五條第二項法定本刑
        係處五年以上刑期徒刑，得併科新台幣五百萬元以下罰金；而修正前之麻醉
        藥品管理條例第十三條之一第二項第二款規定，係處三年以上十年以下有期
        徒刑，得併科三萬元以下罰金。比較新舊法之法定本刑，以舊法為輕，依刑
        法第二條第一項但書規定，被告丁○○意圖販賣而非法持有安非他命行為，
        應適用原麻醉藥品管理條例第十三條之一第二項第二款之規定論處。另查，
        海洛因係毒品危害防制條例第二條第二項第一款所定之第一級毒品，故核被
        告丁○○持有海洛因之行為，係犯該條例第十一條第一項之持有第一級毒品
        罪( 蓋原肅清煙毒條例之持有毒品海洛因係處二年以上五年以下有期徒刑；
        而毒品危害防制條例第十一條第一項持有第一級毒品(海洛因)則係處三年以
        下有期徒刑，則比較新舊法，從新從輕，均應依毒品危害防制條例論處) 。
        被告丁○○所犯上開二罪，犯意各別，罪名互異，應予分論併罰。爰審酌被
        告丁○○之素行，犯罪之動機、目的、手段、犯罪後之態度、所生危害及被
        告丁○○非法持有安非他命，意圖販賣貽害社會等一切情狀，分別量處如主
        文所示之刑，並定其應執行之刑。至扣案之海洛因一袋（淨重六．五二公克
        ) ，係第一級毒品，應依毒品危害防制條第十八條第一項前段規定宣告沒收
        銷毀之；另化學合成麻醉藥品安非他命共十袋( 驗後淨重共一八０．０一公
        克，分裝成大包裝三包、中包裝二包及小包裝三包) 係違禁物、中型塑膠分
        裝袋七十五袋、小型塑膠分裝袋六袋均係被告丁○○斤有供犯罪所用之物，
        應分別依刑法第三十八條第一項第一款、第二款規定，併予宣告沒收。另扣
        案之安非他命吸食器三組、粉末研磨器一組及現金新台幣十二萬三千元，尚
        非本件意圖販賣而非法持有安非他命及持有海洛因犯行所用或因犯罪所得之
        財物，故均不予在本件諭知沒收，附此敘明。
    (四)另本件公訴人認：被告丁○○與同案被告己○○、戊○○共同基於概括之犯
        意，自八十六年一月間起，連續在台中縣、市等地，販賣毒洛海因予被告乙○○及他人等人多次；及丁○○另基於概括之犯意，自八十六年一月間起，
        至八十七年五月間止，連續在台中縣、市等地，販賣麻醉藥品安非他命予乙○○及他人等人多次云云。因認被告丁○○涉有肅清煙毒條例第五條第一項
        販賣毒品(海洛因)及麻醉藥品管理條例第十三條之一第二項第一款非法販賣
        安非他命等罪嫌。公訴人認被告丁○○涉有上開罪嫌，無非以同案被告己○○、乙○○於警訊時之證詞；其持有之安非他命重達一九一點二公克，遠逾
        通常施用者所需數量，顯非供其個人施用；及參酌被告乙○○所述，被告丁○○有出售安非他命等為主要論據。惟訊據被告丁○○堅決否認有上開犯行
        ，而被告己○○於警局初訊及檢察官偵訊時，均供稱在其車上扣得之海洛因
        一．五公克為被告丁○○要其至台中市○○路與民權路口一家便利商店內交
        給一名不詳姓名、年籍綽號為小忠之成年男子（見八十六年二月九日之警訊
        筆錄及偵訊筆錄），然於本院八十七年九月八日審理時又翻稱：所查獲之海
        洛因係自己用來吸食，己○○之前後證詞已有矛盾，被告戊○○於本院審理
        時始經緝獲到庭辯稱與被告己○○曾有嫌隙，己○○並非親眼所見所言毒品
        是由戊○○交由丁○○等情不實，及被告己○○前後供詞相異，不足採信等
        語。即查：被告己○○於警訊時固證述：「我是拿海洛因一點五公克給綽號
        給阿忠，錢阿忠已和丁○○算好，我只要將海洛因送給阿忠。」、「．．．
        丁○○幫我注射海洛因。」等語，然查依己○○所言，毒品海洛因一點五公
        克即須一萬一千元，市價可謂昂貴，是被告丁○○若有覬覦日後販賣毒品海
        洛因牟利之意思而先行提供海洛因予己○○，當己○○施用海洛因昏倒時，
        丁○○應仍在車上，亦不至於免費將給予己○○價值一萬一千元之毒品海洛
        因留在車上，核其情節已屬不符常情，況查被告己○○復稱被告丁○○之毒
        品係從被告戊○○處得來，然並未親見等語，實乃個人推測之詞，可見己○○於警訊之上開證詞內容實有可疑之處。次查，被告乙○○於八十六年十一
        月二十九日十一時許主動前往台中市警察局第五分局水南派出所說明案情，
        八十六年十二月九日嗣經警採集乙○○尿液檢驗結果，亦僅有安非他命陽性
        反應，並無嗎啡陽性反應，此有台中市衛生局煙毒尿液檢驗成績書影本附卷
        可稽，其因施用第二級毒品安非他命等情，亦業經台灣台中地方法院檢察署
        另案偵辦；第查，被告乙○○固於八十六年十一月二十九日在警訊時供稱伊
        於八十六年一月至同年十一月三日均由被告丁○○無償轉讓毒品海洛因，然
        並未說明係以何種價格向被告丁○○購買毒品，況乙○○在八十六年十一月
        二十九日至警局所為筆錄，竟未對毒品海洛因之購買方式及價格計算詳加說
        明，益加啟人疑竇，且乙○○於偵查中亦沒有到庭，惟嗣於八十八年六月八
        日本院審理時又供稱伊僅聽過被告丁○○曾販毒，是同案被告乙○○之前後
        證詞已顯有矛盾，此外，亦無積極證據認定乙○○有施用第一級毒品海洛因
        之事，再查被告乙○○於本院審理時又陳稱：係警局要伊這樣（指向被告購
        買毒品海洛因）承認，才能回去，口供內容不是伊說的等語，乙○○前後矛
        盾之證詞，已難認定其於警訊時對被告之指證為實在，可見乙○○於警訊中
        所指被告丁○○等人無償轉讓海洛因之證詞亦非實情。綜上各情，復查無其
        他積極證據足資證明被告丁○○有何販賣毒品(海洛因)及非法販賣安非他命
        犯行，然因被告丁○○被訴此二犯行與上開二有罪部分犯行，為實質上或裁
        判上一罪關係，故被告丁○○被訴此二犯行，均不另為無罪之諭知，併予敘
        明。
  乙、無罪部分( 竊盜部分) ：
    (一)公訴意旨另略以：被告丁○○意圖為自己不法之所有，於八十六年十月十二
        日下午十時二十分許，在台中市○○路一六０巷，竊取甲○○所有車牌號碼
        ＪＶＹ─五五０號重機車一部，得手後供己騎用云云，因認被告丁○○另涉
        有竊盜罪嫌云云。
    (二)按犯罪事實應依證據認定之，無證據不得推定其犯罪事實；又不能證明被告
        犯罪者，應諭知無罪之判決，刑事訴訟法第一百五十四條、第三百零一條第
        一項前段分別定有明文。又認定不利被告之事實，須依積極證據，苟積極證
        據不足為不利於被告事實之認定時，即應為有利於被告之認定，更不必有何
        有利之證據；認定犯罪事實應依證據，為刑事訴訟法所明定，故被告否認犯
        罪事實所持之辯解，縱屬不能成立，仍非有積極證據足以證明其犯罪行為，
        不能遽為有罪之認定；告訴人之告訴，係以使被告受刑事訴追為目的，是其
        陳述是否與事實相符，仍應調查其他證據以資審認，最高法院三十年上字第
        八一六號、五十二年台上字第一三００號判例可資參佐。
    (三)訊據被告丁○○自警訊至偵審時均堅決否認有何竊盜犯行。而公訴人認被告
        涉犯竊盜罪，無非以同案被告乙○○於警訊時之指述為其唯一論據。惟查，
        被告乙○○於本院審理時即已翻異前詞，供承上開重機車係伊自己所竊取，
        且由被害人甲○○之指述，亦僅知該機車失竊之事，並不能證明係被告丁○○所為，此外，復查無其他積極證據足認被告丁○○有何竊盜犯行，是其被
        訴此部分係屬不能證明，依法應為無罪之諭知。
二、被告己○○部分：
    (一)訊據被告己○○對持有上開改造玩具手槍及持有海洛因之事實坦承不諱，並
        有前開改造玩具手槍一枝扣案足資佐證，而該扣案之手槍經送內政部警刑事
        警察局鑑定結果，該改造手槍 (槍枝管制編號0000000000號) 認
        係由仿Ｗａｌｔｈｅｒ廠半自動手槍製造之金屬玩具手槍拆除槍管內阻鐵改
        造而成，機械性能良好，可擊發適用之子彈，認具殺傷力，此有該局八十七
        年二月二十日刑鑑字第九四八三號鑑驗通知書一紙附卷可稽；另被告己○○
        持有之白色粉末一袋，經送請法務部調查局鑑定結果，該白色粉末係海洛因
        ( 淨重一．二一公克) ，此有上開調查局八十七年二月二十六日(八七)陸第
        00000000號鑑定通知書一份附卷可稽。綜上所述，事證明確，被告
        己○○未經許可，持有可發射子彈具有殺傷力之改造手槍及持有第一級毒品
        之犯行，均堪以認定。
    (二)查被告己○○雖自八十六年九月間即未經許可無故持有上開改造玩具手槍，
        然其持有之行為繼續至八十六年十一月二十四日槍砲彈藥刀械管制條例修正
        公布後之八十七年二月八日始被查獲，故核其所為係犯修正後槍砲彈藥刀械
        管制條例第十一條第四項之未經許可，持有可發射子彈具有殺傷力之改造玩
        具手槍罪。另被告己○○持有海洛因之行為，係犯毒品危害防制條例第十一
        條第一項之持有第一級毒品罪( 蓋原肅清煙毒條例之持有毒品海洛因係處二
        年以上五年以下有期徒刑；而毒品危害防制條例第十一條第一項持有第一級
        毒品(海洛因)則係處三年以下有期徒刑，則比較新舊法，從新從輕，均應依
        毒品危害防制條例論處) 。被告己○○所犯上開二罪，犯意各別，罪名互異
        ，應予分論併罰。爰審酌被告己○○之素行，犯罪之動機、目的、手段、犯
        罪後之態度、所生危害等一切情狀，分別量處如主文所示之刑，並定其應執
        行之刑。至扣案之海洛因一袋（淨重一．二一公克) 係第一級毒品，應依毒
        品危害防制條第十八條第一項前段規定宣告沒收銷毀之；另扣案之具殺傷力
        之改造玩具手槍一枝，係違禁物，應依刑法第三十八條第一項第一款規定，
        予以宣告沒收。又查槍砲彈藥刀械管制條例第十九條第一項就犯上開罪名，
        經判處有期徒刑者，應於刑之執行完畢或赦免後，令入勞動場所，強制工作
三年之規定，業經司法院大法官會議釋字第四百七十一號解釋，認為該條文
        不問對行為人有無預防矯治其社會危險之必要，一律宣付強制工作三年違憲
        ，自解釋公布日起不予適用，改由法官審理時，依個案情節及是否符合比例
        原則，按職權決定是否宣付強制工作。按依被告己○○持有上開改造玩具手
        槍之行為情節尚輕及依比例原則，爰不另依槍砲彈藥刀械管制條例第十九條
        第一項之規定宣付強制工作，亦併予敘明。
    (三)另本件公訴人認：被告己○○與同案被告丁○○、戊○○共同基於概括之犯
        意，自八十六年一月間起，連續在台中縣、市等地，販賣毒洛海因予被告乙○○及他人等人多次；及被告己○○另於八十六年十月十二日下午二時許，
        在台中市○○路三七九號前，見丙○○騎本田牌四００西西機車一部，竟意
        圖為自己不法之所有，持上開改造玩具手槍脅迫丙○○，致丙○○不能抗拒
        後，強行將丙○○所有上開機車騎走云云。因認被告己○○另涉有肅清煙毒
        條例第五條第一項販賣毒品(海洛因)及懲治盜匪條例第五條第一項第一款之
        盜匪罪嫌。１、公訴人認被告己○○共同涉有販賣海洛因罪嫌，無非以其於
        警訊中供述被告丁○○販賣海洛因，且依被告丁○○指示送海洛因至忠明南
        路予綽號「阿中」之人為據。惟訊據被告己○○堅決否認有上開共同販賣海
        洛因犯行，且同案被告丁○○被訴販賣海洛因犯行已不能成立，詳如前述，
        復查無其他證人或確切證據足資證明被告己○○有何販賣海洛因犯行，其被
        訴此部分犯行原應為無罪之諭知，然因其被訴此部分犯行與上開持有海洛因
        部分犯行，為實質上一罪關係，故被告己○○被訴此部分犯行，爰不另為無
        罪之諭知。２、另被告己○○亦堅決否認有上開盜匪犯行，辯稱：其係誤認
        上開本田牌四００西西機車係其所有才將之騎走，且事後發現錯誤立即返還
        予被害人等語。按懲治盜匪條例第五條一項第一款之盜匪罪係以：意圖為自
        己或第三人不法所有，以強暴、脅迫、藥劑、催眠術或他法，致使不能抗拒
        而取他人之物或使其交付者為其構成要件。查被告己○○確有雷同被害人丙○○上開重型機車之機車，此有其提出之照片一張在卷可按，且其將機車騎
        回後發現有誤，即託人將機車送還被害人等情，亦據證人黃分南於本院審理
    時證述屬實，是被告己○○主觀上並無不法所有之意圖，是與盜匪罪之構成
        要件尚屬有間，尚難遽以盜匪罪相繩，然因被告己○○被訴此一盜匪犯行，
        與前開持有改造玩具手槍有罪部分犯行，有方法結果之牽連犯關係，係裁判
        上之一罪關係，故其被訴盜匪部分犯行亦不另為無罪之諭知，均併此說明。
三、被告乙○○部分：
    (一)公訴意旨略以：被告丁○○意圖為自己不法之所有，於八十六年十月十二日
        下午十時二十分許，在台中市○○路一六０巷，竊取甲○○所有車牌號碼Ｊ
        ＶＹ─五五０號重機車一部，得手後供己騎用，並之交付予不知情之乙○○
        騎用，乙○○明知丁○○所交付之重機車係竊取之贓車，仍予以收受騎用云
        云，因認被告乙○○涉有刑法第三百四十九條第一項之收受贓物罪嫌云云。
    (二)按犯罪事實應依證據認定之，無證據不得推定其犯罪事實；又不能證明被告
        犯罪者，應諭知無罪之判決，刑事訴訟法第一百五十四條、第三百零一條第
        一項前段分別定有明文。又認定不利被告之事實，須依積極證據，苟積極證
        據不足為不利於被告事實之認定時，即應為有利於被告之認定，更不必有何
        有利之證據。查本件被告乙○○於本院審理時已坦承上開ＪＶＹ─五五０號
        重機車係伊於前揭時地所竊取者，並一再如此供承；而同案被告丁○○其被
        指竊盜犯行並未能證明，亦如前述，是以本件公訴人所指被告乙○○涉犯收
        受贓物罪係屬不能證明，依法自應為無罪之諭知。至其所犯竊盜罪，宜由檢
        察官另行偵辦。
四、被告戊○○部分：
    (一)公訴意旨略以：被告戊○○與同案被告丁○○、己○○共同基於概括之犯意
        ，自八十六年一月間起，連續在台中縣、市等地，販賣毒洛海因予被告乙○○及他人等人多次云云，因認被告戊○○涉有肅清煙毒條例第五條第一項販
        賣毒品(海洛因)罪嫌。
    (二)公訴人認被告戊○○共同涉有販賣海洛因罪嫌，無非以同案被告己○○於警
        訊中供述被告戊○○、丁○○販賣海洛因等詞為依據。惟同案被告己○○於
        警訊及偵審時之供詞已有前述矛盾之處( 詳見被告丁○○論述部分) ，且同
        案被告丁○○被訴販賣海洛因犯行已不能成立，亦如前述，其他究被告戊○○係以如何價格、在何時間、地點、以何工具、販賣海洛因予何人等販賣之
        情形，均無人指證，亦未查獲任何毒品，自不得僅憑同案被告之顯有疵瑕之
        指述而遽入人於罪。此外，復查無其他證人或確切證據足資證明被告有何販
        賣( 或共同販賣) 海洛因犯行，是被告戊○○被訴販賣海洛因犯行，係屬不
        能證明，依法自應為無罪之諭知。
據上論結，應依刑事訴訟法第二百九十九條第一項前段、第三百零一條第一項、麻醉
藥品管理條例第十三條之一第二項第二款、毒品危害防制條例第十一條第一項、第十
八條第一項前段，槍砲彈藥刀械管制條例第十一條第四項，刑法第十一條前段、第二
條第一項、第五十一條五款、第四十二條第二項、第三十八條第一項第一款、第二款
，罰金罰鍰提高標準條例第二條，判決如主文。
中      華      民      國    八十九    年      三      月    二十一    日
                              臺灣臺中地方法院刑事第三庭
                                  法  官曾佩琦
如不服本判決，應於送達後十日內向本院提出上訴狀(須附繕本)，上訴於台灣高等法
院台中分院。
                                  書記官
中      華      民      國    八十九    年      三      月    二十二    日
附錄本案論罪科刑法條：
麻醉藥品管理條例第十三條之一第二項第二款
毒品危害防制條例第十一條第一項
槍砲彈藥刀械管制條例第十一條第四項


司法院資訊處製作；財團法人民間司法改革基金會備份。
